最高法院刑事判決　　　　　　　　　　　　　　　九十一年度台上字第七五二七號
　　上　訴　人　台灣高等法院檢察署檢察官
　　被　　　告　甲○○
右上訴人因被告偽造文書案件，不服台灣高等法院中華民國八十九年五月三十日第二
審判決（八十九年度上易字第三八號，起訴案號：台灣宜蘭地方法院檢察署八十七年
度偵續字第一０號），提起上訴，本院判決如左：
    主  文
上訴駁回。
    理  由
按刑事訴訟法第三百七十七條規定：上訴於第三審法院，非以判決違背法令為理由，
不得為之。是提起第三審上訴，應以原判決違背法令為理由，係屬法定要件。且必須
依據卷內資料為具體之指摘，並足據以辨認原判決已具備違背法令之形式，始屬相當
。本件原判決引用第一審判決書記載之理由，維持第一審諭知被告甲○○無罪之判決
，駁回檢察官在第二審之上訴。就偽造文書部分係認(一)告訴人陳永紋於第一審法院審
理中先供稱：被告要伊在空白稿紙上書寫姓名、地址及身分證號碼等資料，因伊以前
也經常幫他（指被告）背書及簽寫空白本票，當時被告好像沒有說明原因，伊就簽了
云云；但查告訴人於偵查中係陳稱：被告要伊在空白稿紙上書寫姓名、地址及身分證
號碼資料，是要拿給伊父親陳水永看，至於要做什麼用，伊不清楚，因當時渠二人是
男女朋友關係，他要做什麼伊都信任他等語，其前後陳述互異，已有可議。(二)告訴人
雖對於民國八十二年九月二十日所立借據上第一、二項之筆跡是否一樣，且第二項「
債務」兩字閃避指紋提出質疑。惟查，上開指述業經被告辯以：伊將借據第一項（含
第六行「立據人：」、第七行「身分證號碼：」、第八行「地址：」等字）寫好後，
給告訴人填寫姓名、住址、身分證字號，後來和告訴人講好以後，再填第二項，所以
才閃開指紋等語。且經第一審法院檢具借據原本（編號Ａ）、借據抄本（編號Ｂ）、
被告所撰寫之刑事答辯狀（編號Ｃ）及被告庭書字跡（編號Ｄ），送請中央警察大學
鑑定筆跡結果，證明編號Ａ借據原本第一與第二項均係被告所書寫者，有該大學八十
八年六月五日（八八）校科字第八八一三七五號函送之鑑定書一份在卷可據。而該借
據第六行「陳永紋」、第七行「Ｚ000000000」、第八行「宜蘭縣羅東鎮○
○路５９∫１號」等字及第六行之印文、指紋均係告訴人所製作，亦據告訴人於第一
審法院審理中供證在卷。(三)系爭借據係以稿紙製作，其所載本文第一項、第二項及第
六行「立據人：」、第七行「身分證號碼：」、第八行「地址：」及第十行之日期等
字樣，均係按格書寫。另上揭「立據人：」、「身分證號碼：」、「地址：」等字，
亦係接於本文之後分行齊頭書寫，告訴人之簽名、「Ｚ000000000」、「宜
蘭縣羅東鎮○○路５９∫１號」等字則依欄序緊接書寫，且地址欄末字書寫處落在稿
紙格子範圍外之空白欄，有借據彩色影本（核與正本相符）附卷可考。衡諸常情，倘
告訴人確係在不知被告用意之狀況下在空白稿紙上分行書寫上開字樣，應不致造成其
中一字溢出稿紙落在格紙外空白處，更不可能發生分行書寫之簽名、「Ｚ00000
0000」、「宜蘭縣羅東鎮○○路５９∫１號」等字密切配合被告齊頭書寫之「立
據人：」、「身分證號碼：」、「地址：」等字樣。又設若被告果係事後始在該稿紙
上擅自加上借據本文第一、二項之內容，其字數當不可能精確計算到每字均能按格書
寫，並能無礙內容文義之順暢。況且告訴人既供稱係書寫個人資料，並非製作借據，
又何須既蓋印章，又捺指紋，是告訴人所述顯與常情有違。(四)告訴人於八十二年九月
二十日製作系爭借據之同日，並開立到期日八十五年十二月三十日、受款人陳水永、
票號ＴＨ０四０五二六號、金額新台幣（下同）一千三百三十萬元之本票一紙交付被
告，已據告訴人於第一審法院審理中供明在卷，並有被告當庭提出之上開本票一紙附
卷足資佐證，且告訴人若未欠陳水永借款一千三百三十萬元，何須於台灣宜蘭地方法
院八十四年度重訴字第二三號民事事件審理終結前與原告代理人甲○○和解，承諾限
期清償向陳水永所借款項一千三百三十萬元，有和解書附卷可憑，而被告之父陳水永
於八十五年間對陳永紋所提自訴案，經第一審法院依職權調閱該院八十五年度自字第
九號、及台灣高等法院八十六年度上易字第四四九號刑事卷宗，告訴人於台灣宜蘭地
方法院及台灣高等法院審理中亦未否定系爭借據之真實性，告訴人因系爭借據衍生另
犯使公務員登載不實罪，亦經台灣高等法院判處有期徒刑六月確定，有該院八十六年
度上易字第四四九號刑事判決書一份附卷可考。(五)告訴人與案外人曾美節曾於八十一
年七月十一日簽立不動產買賣契約書（坐落宜蘭縣羅東鎮○○段七六三號、七六四號
土地及其上建號一一０二號建物），其上載明：「茲收到第貳次款新台幣壹仟萬元整
由台端之彰化商業銀行羅東分行帳號１０２２６、ＣＫ0000000支票乙紙、兌
現日期：８１‧７‧２４」等語，該彰化商業銀行羅東分行帳號一０二二六、票號Ｃ
Ｋ0000000、金額一千萬元之支票即係由被告所開立者，且已於八十一年七月
二十四日屆期兌付，並有曾美節之委託付款背書及告訴人之印文背書，有該支票影本
一紙在卷足稽，恰可證明被告所辯：告訴人於八十一年七月間購買房子曾透過伊向其
父借款之事實。再由系爭借據及上揭告訴人開立之金額一千三百三十萬元之本票，亦
可佐證一千三百三十萬元借款之可信度極高；且被告之舅舅曾富生及哥哥陳閩生（原
名陳茂湘）確曾於八十一年七月二十四日各匯款三百萬元、四百六十九萬九千元進入
被告彰化銀行羅東分行一０二二六號帳戶，業據證人曾富生於第一審法院證稱：「（
問：甲○○曾向你借款？）是陳水永來借的，叫我匯款到甲○○的戶頭，共匯了三百
萬元入甲○○戶頭，當時是甲○○要買房子」；證人陳閩生證述：「（問：有無匯款
給甲○○？）有，匯了二次，茂仁在羅東買房子一千多萬元，一張票是一百萬元，是
頭期款，是我太太拿我父親的錢去匯的，另一筆是四百多萬，我到彰化銀行匯的，據
我所知是買房子要用的」各等語，並有曾富生、陳茂湘匯款之彰化銀行羅東分行跨行
入戶電匯轉帳收入傳票影本二紙及被告彰化銀行羅東分行一０二二六號帳戶存摺暨八
十一年七月二十四日明細一份及彰化銀行羅東分行八十六年四月二十一日彰羅字第八
二一號函送之八十一年七月二十四日匯入匯款明細簿影本一紙附卷可稽。上開二筆匯
款金額合計雖僅七百六十九萬九千元，然陳水永亦於八十一年七月二十二日向高雄區
中小企業銀行貸款二百八十萬元，旋即自其所有之該行０一一｜００一｜00000
00｜０號帳戶提出二百八十萬元電匯入被告上開彰化銀行羅東分行帳戶內，有陳水
永高雄區中小企業銀行０一一｜００一｜0000000｜０號帳戶存摺暨明細及上
開被告帳戶存摺暨明細影本各一份及台灣省屏東縣土地登記簿六紙附本案卷足據，是
被告之帳戶內於八十一年七月二十四日共計電匯入一千零四十九萬九千元，足以兌付
其所開立予告訴人轉交曾美節支付購屋款項之前揭支票。(六)告訴人並未舉出積極證據
足認上開一千萬元係伊貸與被告之債權，其空言指訴該一千萬元係被告清償欠伊之借
款云云，不足採為不利於被告之證據。(七)本件事證已臻明確，告訴人具狀聲請再函中
央警察大學鑑定：(1)借據內「債務」兩字下面之指紋，是否為告訴人捺印；(2)借據內
「債務」兩字與「捺印」，二者何者先製作完成；(3)編號Ａ借據原本第一與第二項，
與編號Ｂ借據抄本、編號Ｃ刑事答辯狀、編號Ｄ口述筆跡，是否為同一人筆跡？是否
全為被告筆跡？等情，核無必要之理由。從形式上觀察，原判決並無應於審判期日調
查之證據未予調查之違法情形存在。檢察官上訴意旨，置原判決所為之明白論斷於不
顧，就原審關於被告不成立偽造私文書（指借據）部分所為之明白論斷於不顧，專執
與原審相異之價值判斷，就原審採證認事職權之適法行使及原判決理由已詳細說明之
事項，漫事爭執，並請求法院為無益之調查，難認已符合首揭法定之第三審上訴要件
。又刑事訴訟法第三百七十九條第十款所稱「依本法應於審判期日調查之證據」，指
該證據在客觀上為法院認定事實及適用法律之基礎者而言。上訴意旨就原審究竟未調
查何種符合上開情形之證據，及苟經調查，如何足以影響於判決，均未依據卷內訴訟
資料具體指明，則其泛指原判決有前開條款之情事，即與法律規定得為第三審上訴理
由之違法情形不相適合。其此部分之上訴違背法律上之程式，應予駁回。又裁判上一
罪案件之重罪部分得提起第三審上訴，其輕罪部分雖不得上訴，依審判不可分原則，
第三審法院亦應併予審判，但以重罪部分之上訴合法為前提，如該部分上訴為不合法
，第三審法院既應從程序上予以駁回，而無從為實體上判決，對於輕罪部分自無從適
用審判不可分原則，併為實體上審判。本件得上訴第三審之重罪即偽造文書罪部分，
既經本院以上訴不合法，從程序上予以駁回，則其餘較輕之詐欺罪部分，依刑事訴訟
法第三百七十六條第四款之規定，經第二審判決者，既不得上訴於第三審法院，依上
開說明，自無從適用審判不可分原則，併為實體上審判，其此部分之上訴，自為法所
不許，應併予駁回，附此敘明。
據上論結，應依刑事訴訟法第三百九十五條前段，判決如主文。
中      華      民      國    九十一    年     十二     月     三十     日
                              最高法院刑事第十庭
                                  審判長法官  林  增  福
                                        法官  邵  燕  玲
                                        法官  吳  昆  仁
                                        法官  陳  世  雄
                                        法官  惠  光  霞
      右正本證明與原本無異
                                              書  記  官
中      華      民      國    九十二    年      一      月     十三     日
